【裁判字號】    95,重訴,90
【裁判日期】    950915
【裁判案由】    債務人異議之訴
【裁判全文】
臺灣士林地方法院民事判決              95年度重訴字第90號
原      告  甲○○
訴訟代理人  王淑琍律師
複 代 理人  廖信憲律師
被      告  合作金庫商業銀行股份有限公司
法定代理人  吳繁治
訴訟代理人  乙○○
            丁○○
            丙○○
上列當事人間債務人異議之訴事件，本院於中華民國8 月30日言
詞辯論終結，判決如下：
    主      文
本院九十五年度執字第三三四號清償票款強制執行事件對原告之
強制執行程序應予撤銷。
訴訟費用由被告負擔。
    事實及理由
壹、程序方面：
    按，就執行名義之債權，主張有消滅或妨礙債權人請求之事
    由發生，而提起債務人異議之訴者，應於強制執行程序終結
    前為之，此觀諸強制執行法第14條第1項、第2項規定可明。
    查，本院95年度執字第334號兩造間清償票款強制執行事件
    ，被告聲請強制執行原告對第三人台北市政府警察局內湖分
    局按月之薪津債權3 分之1 ，雖經本院於民國95年1 月27日
    核發移轉命令在案，業經本院調閱上開執行事件卷宗予以查
    明。惟就薪資等繼續性給付之債權，執行法院依現行強制執
    行法第115 條之1 第2 項規定所核發之移轉命令，仍須待將
    來薪資債權發生時，始生債權移轉之效力。又，將來之薪資
    請求權，可能因債務人之離職，或職務變動，或調整薪津，
    而影響其存在或範圍，凡此種非確定之債權，如執行法院已
    核發移轉命令，在該債權未確定受清償前，執行程序尚不能
    謂已終結（最高法院63年度第3 次民庭庭推總會決議(六)及最
    高法院92年度抗字第2988號裁定要旨參考）。而上開扣薪移
    轉命令，被告之債權尚未經確定足額受清償，乃兩造所不爭
    執，強制執行程序自未終結，是原告提起本件債務人異議之
    訴，應屬合法，合先敘明。
貳、實體方面：
一、原告主張：
  (一)被告原持有原告與訴外人泰華樹脂塗料股份有限公司（下稱
    泰華公司）等人所共同簽發、到期日均為72年2月3日之本票
    2紙，並於72年間向台灣桃園地方法院（下稱桃園地院）聲
    請取得該院72年度票字第1098號及第1099號本票准予強制執
    行之裁定。惟聲請本票裁定並非起訴，被告未於聲請後6個
    月內為強執執行之聲請，其時效應視為不中斷。被告雖曾於
    73年7月19日向台灣新竹地方法院（下稱新竹地院）聲請強
    制執行，由該院73年度執字第3225號予以受理，惟該執行事
    件中，被告僅就桃園地院72年度票字第1099號本票裁定之連
    帶債務人劉木色聲請執行，未聲請對原告執行，對原告並無
    時效中斷事由。依票據法第22條規定，被告對原告上開本票
    裁定所載之票款請求權，於75年2月3日即因3年時效期間屆
    滿而消滅。惟被告以上開本票裁定經執行後所核發之新竹地
    院76年度執字第322號債權憑證，又聲請本院95年度執字第
    334號強制執行事件，執行原告對第三人台北市政府警察局
    內湖分局每月應領之薪資債權3分之1（債權金額1.新臺幣12
    ,960,000 元，及自76年7月17日起至清償日止按週年利率百
    分之11.5計算之利息的債權，2.9,000,000元，及自72年5
    月29日起至清償日止按週年利率百分之12.5計算之利息的債
    權），被告對原告上開請求權既早已罹於時效而消滅，原告
    自得提起債務人異議之訴，請求撤銷本件執行程序。
  (二)如認前述請求為無理由，則兩造既就權利存否發生紛爭，原
    告自有受確認判決之利益。又原告聲請執行請求之債權金額
    ，第1部分，另有其他連帶債務人泰華公司、黃政寬、劉本
    色、劉張葉、黃燉芳等5人，第2部分則有其他連帶債務人泰
    華公司、黃政寬、劉本色、劉張葉、黃燉芳、黃政富、黃陳
    滿嬌等7人，惟被告於新竹地院86年度執字第3947號執行程
    序終結（86年7月4日）後3年，即89年7月4日之前，仍未向
    黃政寬為執行，是被告對於連帶債務人黃政寬之票款請求權
    已於89年7月4日罹於時效而消滅。另被告於89年6月20日新
    竹地院89年度執字第3380號執行程序終結後，3年內均未對
    連帶債務人黃燉芳、黃政富、黃陳滿嬌等3人聲請強制執行
    ，就該3人部分，至92年6月20日亦已罹於時效而消滅，故就
    連帶債務人黃政寬、黃燉芳、黃政富、黃陳滿嬌應分擔之部
    分，應於上開債權金額中予以扣除，不因被告聲請換發債權
    憑證而有影響，該部分債權對原告亦屬不存在。是原告有提
    起備位之訴，請求確認被告對原告債權不存在之必要。
  (三)為此，依強制執行法第14條規定提起先位之訴，並聲明：如
    主文所示。另備位聲明：請求確認兩造間關於「(一)應給付其
    12,960,000元，及自76年7月17日起至清償日止按週年利率
    百分之11.5計算之利息。(二)應給付其9,000,000元，及自72
    年5月29日起至清償日止按週年利率百分之12.5計算之利息
    」等債權不存在。
二、被告則以：
  (一)被告於72年4 月25向桃園地院聲請本票裁定，確定後，即於
    73年7 月19日向新竹地院聲請強制執行（73年度執字第3225
    ），復分別於76年1 月16日（新竹地院76年度執字第322）
    、77年10月21日（新竹地院77年度執字第1190號）、83年6
    月21日（新竹地院83年度執字第2481號）、86年6 月21日（
    新竹地院86年度執字第3947號）、89年6 月17日（新竹地院
    89年度執字第3380號）、89年12月21日（桃園地院89年度執
    字第19845 號）、90年3 月16日（台南地院90年度執字第57
    87號）、93年2 月11日（新竹地院93年度執字第986 號）、
    94年12月20日（本院95年度執字第334 號）先後向法院聲請
    強制執行債務人之財產，是消滅時效之期間，均於被告聲請
    強制執行時，已生中斷時效之效力，並於執行程序終結後，
    始重新起算，且被告每次聲請強制執行之對象，均包含主債
    務人泰華公司，依民法第747 條規定，對於擔任保證人之原
    告，亦生中斷時效之效力，故本件票款請求權並無時效完成
    之情形，原告先位之訴自無理由。
  (二)縱票款債權請求權已因時效完成而不得請求，僅係賦予債務
    人拒絕履行之抗辯權，債權仍然存在，故原告備位請求亦無
    理由等語，資為抗辯。
  (三)並聲明：原告先位及備位之訴均駁回。
三、兩造不爭執之事實：
  (一)被告持有原告與訴外人泰華公司、黃政寬、劉木色、劉張葉
    、黃燉芳，及原告與訴外人泰華公司、黃政寬、劉木色、劉
    張葉、黃政富、黃陳滿嬌分別共同簽發、到期日均為72年2
    月3 日之本票2 紙，屆期未獲付款。嗣原告於72年4 月25日
    向桃園地院聲請經核發該院72度年票字第1098號及72年度票
    字第1099號本票准予強制執行之裁定，均經確定。
  (二)其後，原告持前述桃園地院72年度票字第1099號本票裁定為
    執行名義，於73年7月19日聲請新竹地院以73年度執字第322
    5號執行事件，執行拍賣連帶債務人劉木色之財產受償660,5
    72元。再於76年1月16日，以前述二件本票裁定為執行名義
    ，聲請新竹地院以76年度執字第322 號執行事件，執行拍賣
    連帶債務人劉張葉之財產受償5,393,735 元，並就全體連帶
    債務人核發76年度執字第322 號債權憑證。
  (三)嗣原告以前述執行名義，陸續聲請執行之情形如下：
  1.於77年10間聲請新竹地院以77年度執字第1190號執行事件，
    執行連帶債務人劉木色之財產受償620,510元。
  2.於83年6月間聲請新竹地院以83執字第2481號執行事件強制
    執行換發債權憑證。
  3.於86年6月21日聲請新竹地院以86年執字第3947號執行事件
    ，對全體連帶債務人強制執行換發債權憑證。
  4.於89年6月17日聲請新竹地院以89年度執字第3380號執行事
    件，就黃政寬以外之連帶債務人強制執行換發債權憑證。
  5.於89年12月21日聲請桃園地院以89年度執字第1984 5號執行
    事件，對連帶債務人泰華公司、劉木色、劉張葉之財產實施
    強制執行受償182,654元。
  6.於90年3月16日聲請台南地院以90年度執字第5787號執行事
    件，執行原告及連帶債務人泰華公司之財產部分受償。
  7.於93年2月9日聲請新竹地院以93年度執字第986號執行事件
    ，對全體連帶債務人強制執行換發債權憑證。
  8.於94年12月20日聲請本院以95年度執字第334號執行事件，
    對原告實施強制執行，經本院核發執行命令，於債權金額「
    (1)12,960,000元，及自76年7月17日起至清償日止按週年利
    率百分之11.5計算之利息，(2)9,000,000元，及自72年5月29
    日起至清償日止按週年利率百分之12.5計算之利息。」之範
    圍內，按月扣押原告對第三人台北市政府警察局內湖分局之
    薪資債權3分之1，並於95年1 月27日核發移轉命令在案。
    以上事實， 有被告提出之新竹地院76年度執字第322號債權
    憑證影本1紙附卷可參，且經本院調閱新竹地院86年度執字
    第3947號、89年度執字第3380號、93年度執字第986號，桃
    園地院89年度執字第19845號，台南地院90年度執字第5787
    號及本院95年度執字第334號等執行事件卷宗予以查明，並
    為兩造所不爭執，均堪認定。
四、得心證之理由：
    本件首應審酌之爭點乃在於：被告對原告之本票票款請求權
    是否已罹於時效而消滅？茲析述如下：
  (一)關於時效期間之問題：
    按，票據法第22條第1項規定，執票人對本票發票人之權利
    ，自到期日起算3年，3 年間不行使者，因時效而消滅。被
    告雖經聲請前述之本票裁定，然本票執票人依票據法第123
    條規定，聲請法院裁定許可對發票人強制執行，係屬非訟事
    件，此項裁定並無確定實體上法律關係存否之實質確定力，
    自非與確定判決有同一效力之執行名義，而無民法第137條
    第3項延長時效期間為5年規定之適用，亦即執票人之請求權
    消滅時效期間，並不能因取得法院許可強制執行之裁定而延
    長為5年，仍為3年。本件被告所持有原告與訴外人泰華公司
    等人分別共同簽發之本票2 紙，到期日均為72年2 月3 日，
    已如前述，是本件票款請求權3 年之時效期間，原則上應於
    75 年2月3 日屆滿。
  (二)關於有無時效中斷之問題：
    被告抗辯其於72年聲請本票裁定後，於73年間起即陸續聲請
    對原告等連帶債務人聲請強制執行時，已生時效中斷之效力
    云云。經核：
  1.按，「消滅時效，因左列事由而中斷：一、請求。二、承認
    。三、起訴。」、「左列事項，與起訴有同一效力：一、依
    督促程序，聲請發支付命令。二、聲請調解或提付仲裁。三
    、申報和解債權或破產債權。四、告知訴訟。五、開始執行
    行為或聲請強制執行。」民法第129條第1項、第2項分別規
    定甚明。又，時效因請求而中斷者，若於請求後6個月內不
    起訴，視為不中斷。民法第130條亦有明文。此之所謂起訴
    ，對於已取得執行名義之債務，係指依同法第129條第2項第
    5款規定與起訴有同一效力之開始強制執行或聲請強制執行
    而言。換言之，即對於已取得執行名義之債務，若於請求後
    6個月內不開始強制執行，或不聲請強制執行，其時效視為
    不中斷（最高法院67年臺上字第434號判例意旨參照）。而
    本票裁定屬非訟事件，持票人依票據法第123條規定聲請本
    票准予強制執行之裁定，應屬民法第129條第1項第1款之「
    請求」，而非同條項第3款之「起訴」，故持票人對於已取
    得執行名義之本票債權，仍須於6個月內開始強制執行或聲
    請強制執行，始能保持時效中斷之效力，否則即視為不中斷
    。又連帶債務者，就連帶債務人各人之請求權時效，應各別
    計算之，此揆諸民法第276條之規定可明。是就連帶債務人
    各人所生時效中斷之事由，除另有特別規定者外，並無及於
    他人之效力，應先敘明。
  2.承上所述，本件本票票款請求權就原告部分，有無時效中斷
    之情形，即應先審究被告於聲請本票裁定、即請求後，是否
    已於6 個月內對原告聲請強制執行？如無，應再審究於前述
    75 年2月3 日時效屆滿前被告有無對原告聲請強制執行或為
    其他中斷時效之行為？查：
  (1)被告係於72年4月25日向桃園地院聲請前述本票裁定，為兩
    造所不爭執，而於6個月內、即72年10月25日前，其並無任
    何聲請強制執行或開始強制執行之行為，前述聲請本票裁定
    之「請求」行為，自無中斷時效之效力。
  (2)而被告前於73年7月19日向新竹地院聲請強制執行之73年度
    執字第3225號執行事件，執行標的係連帶債務人劉木色之財
    產，已如前述（參見三不爭執事項之(二)），被告又未能舉證
    證明其於該次強制執行事件，並已聲請對原告強制執行，是
    該次聲請強制執行之效力，自未及於原告。被告雖又另主張
    其每次聲請強制執行之對象，均包含主債務人泰華公司，依
    民法第747條規定，對於擔任保證人之原告，亦生中斷時效
    之效力云云，然而，姑不論被告並未舉證其於新竹地院73
    年度執字第3225號強制執行事件，並已聲請對泰華公司強制
    執行，其此部分主張已非可採，況且，該強制執行事件之執
    行名義，係本票裁定，各連帶債務人均為共同發票人，並無
    所謂主債務人及保證人之關係，亦無民法第747條規定之適
    用，被告此部分主張自無足採。嗣被告時至76年1月16日始
    以前述二件本票裁定為執行名義，聲請新竹地院以76年度執
    字第322 號執行事件，執行拍賣連帶債務人劉張葉之財產受
    償5,393,735 元，並就全體連帶債務人核發76年度執字第32
    2 號債權憑證，亦如前述，是被告應係76年1 月16日始就原
    告為強制執行之聲請。準此，被告於前述75年2 月3 日時效
    屆滿前，並未聲請對原告實施強制執行，而被告又未舉證證
    明，於此時效屆滿前，有為其他中斷時效之行為，顯然被告
    對原告本件本票票款請求權，已於75年2 月3 日因時效期間
    屆滿而消滅甚明。
  3.至於被告於前述時效期間屆滿後，雖有聲請對原告強制執行
    之行為，惟時效完成後，已無所謂中斷時效可言，債務人即
    得拒絕給付，除有債務人拋棄時效利益之情形外，自無從恢
    復時效完成前之狀態。本件原告於前述時效期間屆滿後，雖
    有遭原告聲請強制執行部分財產之情形，惟不足認定原告確
    有明知時效完成之事實而拋棄時效利益之情事，該等強制執
    行自不影響原告得拒絕給付之抗辯權。
  (三)綜上，本件被告對原告之本票票款請求權已於75年2 月3 日
    時效屆滿而消滅，被告仍於94年12月20日聲請本院95年度執
    字第334 號執行事件對原告強制執行，原告自得拒絕給付。
五、按，執行名義成立後，如有消滅或妨礙債權人請求之事由發
    生，債務人得於強制執行程序終結前，向執行法院對債權人
    提起異議之訴。執行名義無確定判決同一之效力者，於執行
    名義成立前，如有債權不成立或消滅或妨礙債權人請求之事
    由發，債務人亦得於強制執行程序終結前提起異議之訴。強
    制執行法第14條第1項、第2項定有明文。所謂「有消滅債權
    人請求之事由」，係指可使執行名義所載實體上請求權之全
    部或一部失其存在之事由，消滅時效完成為請求權絕對消滅
    事由，能致執行名義所載之請求權不得執行，自當屬之。本
    件被告據以聲請執行之執行名義所載之請求權，業已罹於時
    效而消滅，已敘明如前，從而，原告先位之訴，本於強制執
    行法第14條規定，請求撤銷本院95年度執字第334號清償票
    款強制執行事件對原告所為之強制執行程序，為有理由，應
    予准許。
六、末按，訴之預備合併，必先位之訴無理由，法院始應就備位
    之訴為裁判。本件先位之訴為有理由，已如前述，自無庸就
    備位之訴再為裁判，附此敘明。
七、本件事證已臻明確，兩造其餘主張、陳述及所提證據，經審
    酌與本院前揭判斷不發生影響，毋庸再予審酌，併予敘明。
參、訴訟費用負擔之依據：民事訴訟法第78條。
中    華    民    國    95    年    9     月    15    日
                  民事第二庭  法  官  施月燿
以上正本證明與原本無異。
如對本判決上訴須於判決送達後20日內向本院提出上訴狀。
中    華    民    國    95    年    9     月    18    日
                              書記官  韓金發


司法院資訊處製作；財團法人民間司法改革基金會備份。
